【裁判字號】    97,交聲,2399
【裁判日期】    971030
【裁判案由】    聲明異議
【裁判全文】
臺灣高雄地方法院交通事件裁定        97年度交聲字第2399號
原處分機關  交通部公路總局高雄區監理所
異  議  人
即受處分人  直航聯合有限公司
代  表  人  甲○○
上列異議人即受處分人因違反道路交通管理處罰條例案件，對於
交通部公路總局高雄區監理所民國97年10月8 日所為之處分（原
處分案號：高監自裁字第裁80-BO0000000號），聲明異議，本院
裁定如下：
    主  文
原處分撤銷。
直航聯合有限公司不罰。
    理  由
一、聲明異議意旨略以：異議人即受處分人直航聯合有限公司（
    下稱直航公司）於民國97年9 月20日晚上11時30分起，將其
    所有車牌號碼0675-JJ 號自小客車出租予案外人吳進元，嗣
    吳進元於97年9 月21日上午4 時50分，在高雄市○○區○○
    路358 號前，與他車共同在道路上競駛遭警舉發，因該違規
    事實係在該車租賃期間內，依法令規定租賃小客車業者可將
    違規單移轉給實際租賃期間之承租人，今原處分機關卻未依
    法將違規單歸責於駕駛人卻歸責於異議人，此已嚴重剝奪立
    案合法小客車租賃業者之權利，爰依法聲明異議，請求撤銷
    原處分等語。
二、經查：
  (一)本件異議人係經營租車業，於97年9 月20日晚上11時30分許
    將上開汽車出租予吳進元使用，嗣吳進元於97年9 月21日上
    午4 時50分許，在高雄市○○區○○路358 號前，與他車共
    同在道路上競駛，為警製單逕行舉發，並以異議人提供汽車
    予吳進元駕駛，查明車籍後，逕處以吊扣該汽車牌照3 個月
    ，並經交通部公路總局高雄區監理所據以裁罰等情，有小客
    車租賃契約書、高雄市政府警察局舉發違反道路交通管理事
    件通知單、交通部公路總局高雄區監理所高監自裁字第裁80
    -BO0000000號裁決書附卷可稽（參本院卷第9 ～11、19～20
    頁），是此部分之事實，堪認屬實。
  (二)按汽車駕駛人，駕駛汽車有二輛以上之汽車共同在道路上競
    駛者，處新臺幣（下同）30,000元以上90,000元以下罰鍰，
    並當場禁止其駕駛及吊銷駕駛執照；汽車駕駛人有前項行為
    者，並吊扣該汽車牌照3 個月，道路交通管理處罰條例第43
    條第2 項、第3 項分別定有明文。依此條文規定，如汽車駕
    駛人係駕駛自己汽車而有上開違規行為，除受罰鍰外，並應
    受吊扣汽車牌照3 個月之處分，自無疑義。至於該汽車非駕
    駛人所有時，則該汽車所有人是否仍為受罰主體？就法條文
    義解釋而言，所謂「吊扣『該』汽車牌照」，自係指「該危
    險駕駛之汽車牌照」，而汽車駕駛人非必為汽車所有人，為
    一般社會常態，法文既非明定「吊扣該駕駛人所有之汽車牌
    照」，則不問汽車駕駛人與汽車所有人是否為同一人，自均
    應加以處罰。再由同條例第4 項後段規定「經受吊扣牌照之
    汽車『再次提供』為違反第1 項第1 款或前項行為者，沒入
    該汽車」為體系上之觀察，益見本條項汽車所有人不以與汽
    車駕駛人為同一人為限，否則即無「提供」或「再次提供」
    之可言。又自立法意旨觀之，汽車駕駛人有危險駕車行為，
    嚴重危害道路交通安全，甚且可能涉及刑法公共危險罪責，
    情節非輕。是除處以高額罰鍰並當場禁止其駕駛外，另應吊
    扣該危險駕駛車輛之汽車牌照3 個月，以此雙重保險方式，
    督促汽車所有人勿輕易提供車輛與可能危險駕駛之人，藉以
    遏止嚴重違規，確保公眾生命、身體、財產之安全。據此，
    本條項關於吊扣汽車牌照之處罰，自不以汽車駕駛人與汽車
    所有人係同一人為限，縱汽車所有人另有其人，仍應為本條
    項所規範之受罰主體。
  (三)惟按「違反行政法上義務之行為非出於故意或過失者，不予
    處罰」，行政罰法第7 條著有明文。此項實體法上責任成立
    之條件，除有明文規定，得因程序要件不備而無庸審酌外，
    本宜一體適用。因此，上開吊扣汽車牌照之處罰雖以汽車所
    有人為受罰主體，但仍須汽車所有人對於提供車輛給汽車駕
    駛人使用有故意或過失為限。如汽車所有人自己即為危險駕
    駛之行為人，其有可歸責之原因，自不待言。如汽車所有人
    非汽車駕駛人，即應探究該提供汽車之行為是否有可歸責之
    原因，否則，自不能令汽車所有人因汽車駕駛人個人恣意違
    規行為，即連坐受罰。實務上主管之交通部亦認為：「小客
    車租賃業者，依汽車運輸業管理規則第100 條、第101 條規
    定，將出租車輛交付租車人使用，租車人違反道路交通管理
    事件，如經查明係應歸責於車輛駕駛人者，同意業者得依道
    路交通管理處罰條例第85條規定，檢具汽車出租單影本到案
    ，告知違規駕駛人姓名、住址，具結後據以取回被扣『代保
    管物件』。」有交通部78年9 月20日（78）交路字第026492
    號函文可資參照，亦以歸責原因之有無判斷其責任歸屬。本
    件異議人非汽車駕駛人，自仍應有故意或過失之可歸責原因
    ，始得據以裁罰。而出租車輛供他人使用，就出租者而言，
    以昂貴汽車供他人使用，與賺取之租費顯不相當，而不法之
    徒利用人頭租用車輛，作為犯罪工具，藉以掩人耳目，時有
    所聞，情節較輕者或未愛惜車輛，恣意使用，亦屬常見；就
    租用者而言，汽車非自己通常使用，如出租者貪圖利潤，未
    適當維護保養，極易發生意外不測，甚至危及其他用路人之
    人身安全，均屬頗有風險，是其雙方應有何種權利義務關係
    ，本宜立法規制，適切管理。然相類法令規範目前尚付諸闕
    如，自僅能委由私法自治，藉由雙方租賃契約，以釐清權義
    歸屬。
  (四)本件依異議人所提出之小客車租賃契約書，其上載明禁止承
    租人酗酒開車、不得載送違禁品、危險品等語，有該小客車
    租賃契約書附卷可參。異議人出租車輛供他人使用，既乏法
    令明文規範，形式上僅能以此種契約書規範承租人，對於承
    租人在外駕車行為，著實難以預防或監督，是除別有事證外
    ，自難遽認異議人有何故意或過失之可歸責原因。況查道路
    交通管理處罰條例第43條第4 項規定吊扣3 個月汽車牌照之
    目的，係在預防具有高度危險駕駛之行為人再犯而危及其人
    之安全，所為之加重處罰。因而汽車駕駛人與汽車所有人非
    同一人，而違反上開規定時，如對汽車所有人裁處上開吊扣
    汽車牌照之處分並不能達到上開預防效果，自無對非駕駛人
    之汽車所有人裁處吊扣汽車牌照之必要。
三、綜上所述，本件異議人以汽車出租為業，對於吳進元租用車
    輛後之共同競駛危險駕車行為，並非先有預見，亦無證據證
    明有預見之可能，自難認異議人有故意或過失之可歸責原因
    ，原處分機關不察，逕予裁罰，尚非允洽。本件異議為有理
    由，應由本院將原處分撤銷，改為異議人不罰之諭知，以資
    適法。
據上論斷，應依道路交通案件處理辦法第20條，裁定如主文。
中    華    民    國    97    年    10    月    30    日
                    交通法庭  法  官  王俊彥
如不服本裁定應於送達後5 日內向本院提出抗告狀。
以上正本證明與原本無異。
中    華    民    國    97    年    10    月    31    日
                              書記官  鄭永媚


司法院資訊處製作；財團法人民間司法改革基金會備份。
